臺灣高等法院民事判決
110年度上字第1207號
上  訴  人  謝楊承  
被 上訴 人  民生大樓管理委員會

法定代理人  林月女  

上列當事人間請求撤銷區分所有權人會議決議事件，上訴人對於
中華民國110年10月26日臺灣臺北地方法院110年度訴字第1726號
第一審判決提起上訴，本院於111年6月8日言詞辯論終結，判決
如下：
    主      文
上訴駁回。
第二審訴訟費用由上訴人負擔。
    事實及理由
壹、程序方面：
　　被上訴人經合法通知，未於言詞辯論期日到場，核無民事訴
    訟法第386條所列各款情形，爰依上訴人之聲請，由其一造
    辯論而為判決。
貳、實體方面：
一、上訴人主張：伊為臺北市○○區○○○路0段00號等之民生大樓（
    下稱民生大樓）區分所有權人，並為地下二樓停車場即臺北
    市○○區○○段○○段0000○號（下稱系爭停車場）之共有人，權
    利範圍17分之1。伊所在社區分為二棟獨立之建物，即民生
    大樓、華泰財經大樓及15人共有之系爭停車場。被上訴人於
    民國109年8月5日召開之區分所有權人會議因人數不足宣布
    流會，於109年8月26日重新召開109年度第2次區分所有權人
    會議（下稱系爭區權人會議），該開會通知單上記載之議案
    為大樓名稱、規約修訂、配合市府下水道計畫及管理委員選
    任。惟被上訴人僅通知民生大樓、系爭停車場之區分所有權
    人，未通知華泰財經大樓區分所有權人，違反公寓大廈管理
    條例第30條第1項前段應通知各區分所有權人規定，召集程
    序有瑕疵。又系爭區權人會議召集人張維文委任訴外人李聖
    主持系爭區權人會議及記錄，李聖於會議中限制系爭停車場
    之共有人參與表決，未將系爭停車場之共有人所代表之區分
    所有權比例計入，且民生大樓之區分所有權人吳佩砡委由王
    瑄懿代理出席，惟渠等間非租賃關係而為僱傭關係，均違反
    公寓大廈管理條例第27條第1項、第3項規定。另系爭區權人
    會議之決議過程，表決同意數未符合公寓大廈管理條例第32
    條第1項規定。伊於系爭區權人會議中當場就系爭區權人會
    議召集程序及決議方法之瑕疵提出異議，表示不應排除系爭
    停車場共有人參與表決，然被上訴人復於系爭區權人會議紀
    錄為不實之登載，亦未依公寓大廈管理條例第34條第1項規
    定，將會議決議事項之內容送達予伊，爰依民法第56條第1
    項規定，請求撤銷被上訴人於109年8月26日所召開之系爭區
    權人會議決議等語。（原審為上訴人敗訴之判決，上訴人不
    服，提起上訴）。並於本院聲明：㈠原判決廢棄。㈡被上訴人
    於109年8月26日所召開之系爭區權人會議決議應予撤銷。
二、被上訴人未於言詞辯論期日到場，亦未提出書狀為任何陳述
    ，然據其之前於原審所為陳述略以：臺北市○○區○○○路0段00
    ○00○00○00號地下1樓以上建造為二棟獨立之建物即民生大樓
    、華泰財經大樓，因地下水箱各自獨立，管理維護界線明確
    ，106年間已召開區分所有權人會議決議分別成立管理委員
    會。而系爭停車場共有15位共有人，停車場之維修管理、費
    用均由共有人自行負責，嗣於109年5月20日區分所有權人會
    議（下稱109年5月20日區權人會議）通過確認二棟大樓各自
    成立管理委員會及系爭停車場歸屬於被上訴人之議案，並經
    該15位共有人於會後超過50%共有人簽署同意。被上訴人於1
    09年8月5日召開之區分所有權人會議因人數不足宣布流會，
    遂於109年8月26日依公寓大廈管理條例第32條規定重新召開
    系爭區權人會議，詎上訴人於系爭區權人會議就系爭停車場
    應歸屬何棟大樓出席區分所有權人會議乙事有所質疑，詢問
    其意願亦不願回應，與現場其他共有人意見相左，且系爭停
    車場之共有人未推舉1人行使表決權，依公寓大廈管理條例
    第27條規定，自無法行使表決權，此係因法律規定使然，並
    非伊限制其表決權之行使。又系爭區權人會議僅係針對劃入
    民生大樓管理範圍之區分所有權人為對象，本無庸通知華泰
    財經大樓之區分所有權人。系爭區權人會議紀錄並無登載不
    實，且於會後亦已寄交系爭停車場之共有人等語，資為抗辯
    。
三、上訴人主張系爭區權人會議召集程序及決議方法違反公寓大
    廈管理條例第27條、第30至32條、第34條規定，經其於會議
    中當場表示異議，其自得依民法第56條第1項規定，請求撤
    銷被上訴人於109年8月26日所召開之系爭區權人會議決議等
    語，經查：
　㈠上訴人於系爭區權人會議召開時，有無就召集程序及決議方
    法當場表示異議？
　⒈按公寓大廈區分所有權人會議乃類於社團法人之總會，為最
    高意思機關，是區分所有權人會議之召集程序、決議方法或
    內容違反法令或章程時，自可依公寓大廈管理條例第1條第2
    項規定適用民法第56條規定（最高法院92年度台上字第2517
    號判決要旨參照）。又總會之召集程序或決議方法違反法令
    或章程時，社員得於決議後3個月內請求撤銷其決議，但出
    席社員，對於召集程序或決議方法未當場表示異議者不在此
    限，民法第56條第1項定有明文。次按當事人主張有利於己
    之事實者，就其事實有舉證之責任，民事訴訟法第277條前
    段亦有規定。準此，社團法人出席之社員請求法院撤銷總會
    決議，應就總會決議程序時，其於何決議程序或方法，曾為
    異議負舉證責任。
　⒉上訴人主張其曾於系爭區權人會議中對於召集程序及決議方
    法異議，其當場表示系爭停車場之共有人應可參與投票，且
    應列入區分所有權人投票比例云云，固以證人謝友吉於原審
    審理時證述之情詞為證。然觀證人謝友吉於原審審理時證稱
    ：伊與上訴人均有當場提出異議，就是剛才說的，區權人只
    算人數，不算比例等語（見原審卷第249頁），其就何召集
    程序及決議方法異議、具體內容為何等節，均未能詳細說明
    ，且系爭區權人會議紀錄並無任何上訴人就會議之召集程序
    或決議方法之瑕疵當場表示異議之紀錄，自難僅以證人謝友
    吉之證述即遽認上訴人於系爭區權人會議中有就其所稱召集
    程序或決議方法瑕疵之事由，當場表示異議之情為真，上訴
    人復未提出其他證據以實其說，上訴人主張其於系爭區權人
    會議中已就召集程序或決議方法瑕疵當場表示異議，委不足
    取。
  ㈡上訴人主張系爭區權人會議之召集程序違反公寓大廈管理條
    例第30條、第31至32條、第34條規定，是否有據？
　⒈按區分所有權人會議，應由召集人於開會前10日以書面載明
    開會內容，通知各區分所有權人。區分所有權人會議之決議
    ，除規約另有規定外，應有區分所有權人3分之2以上及其區
    分所有權比例合計3分之2以上出席，以出席人數4分之3以上
    及其區分所有權比例占出席人數區分所有權4分之3以上之同
    意行之。又區分所有權人會議依公寓大廈管理條例第31條規
    定未獲致決議、出席區分所有權人之人數或其區分所有權比
    例合計未達前條定額者，召集人得就同一議案重新召集會議
    ；其開議除規約另有規定出席人數外，應有區分所有權人3
    人並5分之1以上及其區分所有權比例合計5分之1以上出席，
    以出席人數過半數及其區分所有權比例占出席人數區分所有
    權合計過半數之同意作成決議。前項決議之會議紀錄依第34
    條第1項規定送達各區分所有權人後，各區分所有權人得於7
    日內以書面表示反對意見。書面反對意見未超過全體區分所
    有權人及其區分所有權比例合計半數時，該決議視為成立。
    第一項會議主席應於會議決議成立後10日內以書面送達全體
    區分所有權人並公告之。區分所有權人會議應作成會議紀錄
    ，載明開會經過及決議事項，由主席簽名，於會後15日內送
    達各區分所有權人並公告之。公寓大廈管理條例第30條第1
    項前段、第32條、第34條第1項分別定有明文。
　⒉上訴人主張被上訴人召開系爭區權人會議未通知華泰財經大
    樓之區分所有權人，違反公寓大廈管理條例第30條第1項規
    定云云。然原民生大樓於106年11月7日召開之區分所有權人
    會議即決議民生大樓、華泰財經大樓各自成立管理委員會，
    再於109年5月20日召開之區分所有權人會議，作成確認民生
    大樓、華泰財經大樓各自成立管理委員會並各自管理之決議
    ，系爭停車場附屬於被上訴人等情，有上開會議紀錄在卷可
    稽（見原審卷第147-150頁），則系爭區權人會議既係民生
    大樓之區分所有權人會議，本無庸通知華泰財經大樓之區分
    所有權人，上訴人上開主張，不足憑採。上訴人另主張109
    年5月20日召開之區權人會議並不合法，召集人即主席張維
    文未於會議決議成立後10日內以書面送達全體區分所有權人
    並公告「重新召集區分所有權人會議決議成立公告」及「重
    新召集區分所有權人會議決議反對意見統計表」，違反公寓
    大廈管理條例第32條第3項規定，且被上訴人提出之「地下
    二樓（即系爭停車場）歸屬民生大樓或華泰參與未來區分所
    有權人會議之意見調查表」製表與簽署不實，均不足作為系
    爭區權人會議無庸通知華泰財經大樓區分所有權人之依據云
    云。然109年5月20日區權人會議已召開及作成決議，並就系
    爭停車場依上開會議內容作成以「地下二樓（即系爭停車場
    ）歸屬民生大樓或華泰參與未來區分所有權人會議之意見調
    查表」為附件等決議，有會議紀錄、意見調查表附卷可憑（
    見原審卷第149-150頁、第163-164頁），而上訴人主張上開
    會議違反公寓大廈管理條例第32條第3項規定，縱令屬實，
    亦僅係得聲請法院撤銷決議之情形，於法院撤銷決議前，該
    決議仍屬合法有效，109年5月20日區權人會議既未經撤銷，
    自屬合法有效，上訴人空言主張109年5月20日區權人會議違
    反公寓大廈管理條例第32條第3項規定為不合法，委不足取
    。另上訴人主張系爭區權人會議紀錄載有規約經宣讀通過，
    然未列出修訂之條文內容亦未送達規約云云，然被上訴人辯
    稱系爭區權人會議議案所指規約修訂內容即該議案所示擬辦
    一至六事項，僅是報備時直接將之另列一紙佐為「規約附件
    」，而非納入住戶規約本文條號編排，且已依公寓大廈管理
    條例第34條規定以掛號郵件寄予各區分所有權人乙節，業據
    提出規約附件、109年9月4日交寄大宗掛號函件執據為證（
    見原審卷第171-174頁），應可採信，上訴人上開主張，不
    足憑採。從而，上訴人主張系爭區權人會議之召集程序違反
    公寓大廈管理條例第30條、第31至32條、第34條規定，應屬
    無據。
  ㈢上訴人主張系爭區權人會議之決議方法違反公寓大廈管理條
    例第27條、第32條規定，是否有據？
　⒈按各專有部分之區分所有權人有一表決權。數人共有一專有
    部分者，該表決權應推由1人行使。區分所有權人會議之出
    席人數與表決權之計算，於任一區分所有權人之區分所有權
    占全部區分所有權5分之1以上者，或任一區分所有權人所有
    之專有部分之個數超過全部專有部分個數總合之5分之1以上
    者，其超過部分不予計算。區分所有權人因故無法出席區分
    所有權人會議時，得以書面委託配偶、有行為能力之直系血
    親、其他區分所有權人或承租人代理出席；受託人於受託之
    區分所有權占全部區分所有權5分之1以上者，或以單一區分
    所有權計算之人數超過區分所有權人數5分之1者，其超過部
    分不予計算。公寓大廈管理條例第27條定有明文。又本條例
    所定區分所有權人之人數，其計算方式如下：區分所有權
    已登記者，按其登記人數計算。但數人共有一專有部分者，
    以1人計，公寓大廈管理條例施行細則第3條第1款亦有明定
    。可知前開規定係便於計算區分所有權人會議出席人數及表
    決人數之基礎，與同條例第27條第1項規定數人共有一專有
    部分，表決權應推由1人行使之意旨相同，雖非將專有部分
    之共有人擬制為非區分所有權人，限制其不得以區分所有權
    人身分行使權利，然於計算區分所有權人會議之出席人數及
    表決人數時，數人共有一專有部分者，該表決權應推由1人
    行使，以1人計，且於任一區分所有權人之區分所有權占全
    部區分所有權5分之1以上者，或任一區分所有權人所有之專
    有部分之個數超過全部專有部分個數總合之5分之1以上者，
    其超過部分不予計算。
　⒉上訴人主張系爭停車場共有人到場者應計入表決權人數及區
    分所有權比例，應可參與投票，表決權之行使與否不影響已
    出席區分所有權人比例之計算，且民生大樓之區分所有權人
    吳佩砡委由王宣懿代理出席系爭區權人會議，渠等間非租賃
    關係而為僱傭關係，被上訴人之決議方法違反公寓大廈管理
    條例第27條規定云云，並提出吳佩砡為負責人之永誠國際企
    業有限公司登記公示資料、王宣懿名片為證（見原審卷第24
    1頁）。然查，系爭停車場為15人共有，有建物登記謄本在
    卷可稽（見原審卷第229-233頁），依前揭規定，於計算區
    分所有權人會議之出席人數及表決人數時，應以1人計，惟
    系爭停車場共有人於系爭區權人會議召開時並未推派1人為
    表決權之行使，業據上訴人陳明在卷（見本院卷第54頁），
    依上開說明，系爭停車場共有人僅有一表決權，其等未推派
    1人為表決權之行使，縱有部分共有人到場，亦無從將其等
    區分所有權比例計入已出席區分所有權範圍，是上訴人主張
    系爭停車場共有人到場者應計入表決權人數及區分所有權比
    例，要不可採。另縱王宣懿任職於吳佩砡為負責人之永誠國
    際企業有限公司，惟王宣懿亦非不得為吳佩砡所有之民生大
    樓房屋之承租人，上訴人僅以上開公司登記資料及名片即遽
    以推認王宣懿非承租人，亦無可採。是上訴人主張被上訴人
    之決議方法違反公寓大廈管理條例第27條規定，要屬無據。
　⒊上訴人又主張系爭區權人會議紀錄記載出席者計12位，已出
    席區分所有權比例占全體48.67%，第一案8位贊成3位反對，
    8位贊成之區分所有權比例合計為22.29%，未達出席人數區
    分所有權比例之2分之1，系爭區權人會議之決議方法違反公
    寓大廈管理條例第32條規定之定額數，又第二案記載全數贊
    成，然系爭停車場之表決權被限制行使，何來全數贊成，顯
    為虛偽登載會議紀錄云云。查民生大樓前於109年8月5日由
    張維文擔任召集人召開區分所有權人會議，因未達公寓大廈
    管理條例第31條之定額，張維文乃依公寓大廈管理條例第32
    條第1項規定就相同議題於109年8月26日重新召開系爭區權
    人會議等節，有109年8月26日開會通知單、109年8月5日區
    分所有權人會議紀錄、系爭區權人會議紀錄、民生大樓住戶
    名冊、出席人員名冊（簽到簿）、會議出席委託書在卷可參
    （見原審109年度北司調字第1610號卷第19頁、原審卷第53-
    57頁、第75-95頁）。依民生大樓住戶名冊所示（見原審卷
    第75-77頁），民生大樓00號、00號各有地下1樓至12樓及41
    號地下1樓、1樓，共28戶，其中張文彥、謝友吉、釋法海、
    張善傑係一人兼有二戶房屋，其等之專有部分並未超過全部
    專有部分個數總合之5分之1以上，應各以2人計，另系爭停
    車場為15人共有，應以1人計，已如前述，是民生大樓之區
    分所有權人應以29人計。又系爭區權人會議有11戶由本人出
    席、或委託他人出席，其等區分所有權比例占全體31.8%（
    計算式：2.19%+1.78%+1.78%+1.78%+2.88%+2.63%+3.95%+3.
    95%+3.98%+1.50%+5.38%=31.8%），已達公寓大廈管理條例
    第32條規定應有區分所有權人3人並5分之1以上及其區分所
    有權比例合計5分之1以上出席之開議定足數，有系爭區權人
    會議紀錄、民生大樓住戶名冊、出席人員名冊（簽到簿）、
    會議出席委託書在卷可稽（見原審卷第55-57頁、第75-77頁
    、第97-113頁）。而觀諸系爭區權人會議紀錄記載，討論議
    案中僅有第1案有3人為反對之表示，縱扣除上訴人所稱表示
    反對之上訴人、謝友吉之區分所有權人比例2.63%、1.50%、
    5.38%（見原審卷第75-77頁），贊成者之區分所有權比例仍
    占出席區分所有權比例之70.09%【計算式：（31.8%-2.63%-
    1.50%-5.38%）31.8%=70.09%】，出席之區分所有權人就其
    餘議案均全數贊成，亦已達公寓大廈管理條例第32條第1項
    以出席人數過半數及其區分所有權比例占出席人數區分所有
    權合計過半數之同意而作成決議之規定。另系爭停車場之共
    有人僅有一表決權，其等未推派1人為表決權之行使，縱有
    部分共有人到場，亦無從將其等區分所有權比例計入已出席
    區分所有權，已如前述，第二案記載全數贊成，自無何虛偽
    登載會議紀錄之情事。是上訴人主張系爭區權人會議之決議
    方法違反公寓大廈管理條例第32條規定，且為虛偽登載會議
    紀錄，自無可採。況系爭區權人會議紀錄縱有登載不實之情
    事，亦與系爭區權人會議之召集程序或決議方法違反法令無
    涉，併予指明。
　㈣依上所述，上訴人未能證明其於系爭區權人會議時當場就何
    召集程序及決議方法違反法令表示異議，且系爭區權人會議
    之召集程序或決議方法亦無何違反公寓大廈管理條例第27條
    、第30至32條、第34條規定之情事，均如前述，則上訴人依
    民法第56條第1項規定，請求撤銷系爭區權人會議決議，自
    屬無據。
四、綜上所述，上訴人依民法第56條第1項規定，請求被上訴人
    於109年8月26日所召開之系爭區權人會議決議應予撤銷，為
    無理由，不應准許。原審為上訴人敗訴之判決，並無不合。
    上訴意旨指摘原判決不當，求予廢棄改判，為無理由，應予
    駁回其上訴。
五、上訴人雖聲請本院命被上訴人提出109年5月20日區權人會議
    之「重新召集區分所有權會議決議成立公告」、「重新召集
    區分所有權人會議決議反對意見統計表」、上開會議決議成
    立後10日內以書面送達全體區分所有權人之送達證明，及「
    系爭停車場歸屬民生大樓或華泰參與未來區分所有權人會議
    之意見調查表」經合法通知、召集、公告等程序之書證等件
    ，然上訴人主張109年5月20日區權人會議違反公寓大廈管理
    條例第32條第3項規定，縱令屬實，亦僅係得聲請法院撤銷
    決議之情形，於法院撤銷決議前，該決議仍屬合法有效，10
    9年5月20日區權人會議既未經撤銷，自屬合法有效，被上訴
    人以該會議決議為據，於系爭區權人會議未通知華泰財經大
    樓之區分所有權人，尚無何違反公寓大廈管理條例第30條規
    定，已如前述，故上訴人此部分調查證據聲請，核無必要。
    又本件事證已臻明確，兩造其餘之攻擊或防禦方法及所用之
    證據，經本院斟酌後，認為均不足以影響本判決之結果，爰
    不逐一論列，附此敘明。
六、據上論結，本件上訴為無理由，依民事訴訟法第449條第1項
    、第78條、第463條、第385條第1項前段，判決如主文。
中　　華　　民　　國　　111 　年　　6 　　月　　29　　日
                  民事第十二庭  
                      審判長法  官  陳秀貞
                            法  官  毛彥程
                            法  官  蔡世芳
正本係照原本作成。
如不服本判決，應於收受送達後20日內向本院提出上訴書狀，其
未表明上訴理由者，應於提出上訴後20日內向本院補提理由書狀
（均須按他造當事人之人數附繕本）上訴時應提出委任律師或具
有律師資格之人之委任狀；委任有律師資格者，另應附具律師資
格證書及釋明委任人與受任人有民事訴訟法第466條之1第1項但
書或第2項所定關係之釋明文書影本。如委任律師提起上訴者，
應一併繳納上訴審裁判費。
中　　華　　民　　國　　111 　年　　6 　　月　　29　　日
  　　　　　　　　　　　　　書記官  何敏華